臺灣高等法院民事判決
109年度上字第945號
上  訴  人  郭金陵



訴訟代理人  潘艾嘉律師
複 代理 人  陳嬿婷律師
被 上訴 人  涂誠文

訴訟代理人  孫治平律師
            王筑威律師
上列當事人間請求返還不當得利事件，上訴人對於中華民國109
年4月30日臺灣士林地方法院108年度訴字第462號第一審判決提
起上訴，本院於110年3月30日言詞辯論終結，判決如下：
    主      文
上訴駁回。
第二審訴訟費用由上訴人負擔。
    事實及理由
一、被上訴人主張：兩造於民國103年10月間成立委任契約，由
    伊委任上訴人將伊在巴布亞紐幾內亞（下稱巴紐）經商收取
    之貨款澳幣77萬元，兌換為人民幣或美金匯入伊在中國、香
    港或臺灣之帳戶。伊已於103年10月30日透過訴外人曾乙宏
    交付上訴人上開款項，詎上訴人遲未匯回，扣除伊於103年1
    1月29日親自前往澳洲向上訴人取回澳幣2萬元，及伊胞妹涂
    芳瑜於103年12月22日前往澳洲，代理伊向上訴人為終止委
    任之意思表示，並向上訴人取回澳幣49萬元，暨上訴人於10
    3年12月31日匯回澳幣5萬元外，尚餘澳幣21萬元迄未返還。
    兩造之委任契約既已終止，伊自得依民法第179條規定，請
    求上訴人返還澳幣21萬元，並加計自起訴狀繕本送達翌日起
    算之法定遲延利息。
二、上訴人則以：伊不認識被上訴人，亦未受其委託代為匯兌澳
    幣，被上訴人既在澳洲、巴紐經商多年，自行開設帳戶將澳
    幣匯出應無困難，無須委託伊代為匯款，況被上訴人不能證
    明其有交付澳幣77萬元予伊。曾乙宏雖曾交付一只皮箱，惟
    伊懷疑該皮箱內容物來源不明，恐有觸法疑慮，已將該皮箱
    交還涂芳瑜，故兩造間縱曾有委任關係，亦已於涂芳瑜取回
    該皮箱時終止，伊並未積欠被上訴人任何款項。倘認伊受有
    不當得利，然被上訴人係因不法原因而為給付，依民法第18
    0條第1項第4款規定，亦不得請求伊返還等語，資為抗辯。
三、原審判命上訴人應給付被上訴人澳幣21萬元，及自108年3月
    29日起至清償日止，按週年利率5％計算之利息，上訴人不服
    ，提起上訴，聲明：㈠原判決廢棄；㈡被上訴人在第一審之訴
    及假執行之聲請均駁回。被上訴人則答辯聲明：上訴駁回。
四、查被上訴人之妹涂芳瑜於103年12月18日搭機前往澳洲，於1
    03年12月23日返台入境時申報攜帶澳幣46萬元，並於同日在
    臺灣銀行將澳幣23萬元、18萬4600元兌換為新臺幣，又上訴
    人於103年12月31日匯款澳幣5萬元至涂芳瑜擔任負責人之慧
    富有限公司（下稱慧富公司）外幣帳戶等情，有涂芳瑜之入
    出境紀錄、買匯水單、申報書及上訴人透過通訊軟體向涂芳
    瑜稱：「已匯5萬查收」及傳送匯款資料、國泰世華銀行存
    匯作業管理部函覆慧富公司帳戶開戶資料、匯入匯款交易憑
    證為證（見本院卷一第310頁、原審卷第15-18頁、本院卷一
    第151-153、250-253頁），亦有財政部關務署臺北關函覆涂
    芳瑜入境申報攜帶澳幣資料可稽（見本院卷一第451-453頁
    ），並經證人涂芳瑜於原審證述明確（見原審卷第123-127
    頁），堪信此部分事實為真實。
五、被上訴人主張其交付上訴人澳幣77萬元，經其終止委任關係
    後，上訴人尚有21萬元未返還等情，為上訴人所否認，並以
    前詞置辯。經查：　　
　㈠被上訴人於103年11月26日透過通訊軟體催促上訴人匯款：「
    Betty阿姨，不好意思一直打擾您，希望有消息跟進度的時
    候可以給我一通電話^_^現在如果存的進去銀行就OK了……需
    要澳幣的買家我這邊剛好有」時，上訴人答稱：「我正在安
    排，會通知你」（見本院卷一第175-177頁），又被上訴人
    於103年11月27日向上訴人詢問：「阿姨這77我能先請妹妹
    過去跟您拿嗎？」時，上訴人答稱：「我們要的是國外戶口
    ，早已告知平安不行！」，被上訴人再稱：「也給過了！我
    都還有跟您們確認是否有收到訊息，您們也說有！」，上訴
    人：「國外澳幣戶口？」，被上訴人：「對！」，嗣被上訴
    人於103年12月3日傳其澳洲帳戶帳號給蕭永強，嗣上訴人於
    103年12月9日向上訴人稱：「銀行戶口有誤匯不了請給其他
    戶口！！」、於12月12日亦稱：「請提供海外澳元戶口將貨
    款轉匯」（見本院卷一第137、138、142、144、181、185、
    209頁），可見雙方並非不認識，且確有關於澳幣轉匯之約
    定，而上訴人在兩造對話中亦未否認有收到被上訴人交付之
    澳幣，並有請被上訴人提供澳幣帳戶以供其匯款，已堪認被
    上訴人主張其有委託上訴人代為匯兌澳幣，兩造間成立委任
    契約關係一情為可取。
　㈡次查被上訴人主張其委託曾乙宏交付澳幣77萬元予上訴人一
    節，業經證人曾乙宏於偵查及原審具結證述明確（見本院卷
    一第285-286、337頁、原審卷第110頁），上訴人亦承認有
    收受曾乙宏交付之皮箱（見本院卷二第8頁），則被上訴人
    主張其將澳幣77萬元交給上訴人，委由上訴人匯至其指定之
    帳戶等情，應堪採信。上訴人雖否認該皮箱內裝有澳幣77萬
    元，亦否認有受被上訴人委任匯款云云。然觀上開㈠通訊軟
    體對話紀錄，當被上訴人向上訴人表示將由涂芳瑜前往取回
    「77」時，上訴人答稱請被上訴人提供國外澳幣帳戶，其會
    將澳幣貨款匯入該帳戶等內容，可知兩造談論之標的確為澳
    幣77萬元，且上訴人承諾將該澳幣匯至被上訴人帳戶。又涂
    芳瑜前往澳洲向上訴人取回皮箱後，返台入境時有申報其攜
    帶澳幣46萬元，為上訴人所不爭執，亦可合理推認該皮箱內
    確裝有澳幣現金。另被上訴人主張其在通訊軟體對話中所稱
    「石頭」（見本院卷一第139、144、145、185頁），即係指
    澳幣（見本院卷一第393頁），而由被上訴人向上訴人表示
    ：「石頭不收回，肩頭重擔壓的我喘不過氣！芳瑜將親自取
    回！」時，上訴人回稱：「請提供海外澳元戶口將貨款轉匯
    ！」、「國外澳幣戶口？」（見本院卷一第185頁），亦可
    佐證雙方談論之「石頭」即係澳幣，且上訴人承諾將該澳幣
    匯至被上訴人之國外澳幣帳戶。則上訴人抗辯其未收受澳幣
    77萬元，亦未受被上訴人委任匯款云云，難認可取。
　㈢上訴人雖抗辯證人曾乙宏關於交付澳幣總額（澳幣77萬元或7
    0萬元）、貨幣種類及面額（澳幣100元或50元紙鈔或巴紐舊
    幣）、時間地點（飯店大廳內或旅館外車上）等情節之證述
    前後不一，不能採信云云。惟查，曾乙宏於原審作證時，經
    被上訴人喚醒其記憶後，已明確證述：被上訴人友人「小白
    」交付少量澳幣100元紙鈔、大量澳幣50元紙鈔及巴紐舊幣
    ，其有以一疊為單位約略計算為澳幣77萬元，是要交付給上
    訴人的，另就少量澳幣100紙鈔及巴紐舊幣，其並未交付給
    上訴人，是被上訴人讓其在途中花費使用等語（見原審卷第
    110-112、115-116頁）。按法院取捨證言，應就證人之觀察
    力、記憶力、陳述力及其與證言之利害關係而斟酌之，尚非
    得僅因證人陳述偶有紛歧，即認其全部均為不可採信（最高
    法院86年度台上字第2975號判決意旨參照）。關於證人曾乙
    宏交付上訴人之皮箱內有澳幣77萬元一情，除有其證言外，
    亦經上訴人在被上訴人透過通訊軟體表示涂芳瑜將向其取回
    「77」時，其並未對此數額表示異議等情，已詳述如前㈠㈡，
    堪認上訴人應有收取皮箱內之澳幣77萬元。而澳幣77萬元數
    量龐大，曾乙宏難以點算清楚，時間久遠記憶模糊，屬人情
    之常，難認其證述全部不可採。
　㈣上訴人又抗辯被上訴人在巴紐經商多年，被上訴人及涂芳瑜
    均有以公司名義開設外幣帳戶進行澳幣交易，無須透過其代
    為匯款；且被上訴人就澳幣77萬元相當於新臺幣2000餘萬元
    鉅額現金之交付，竟未留存任何書面證據，與常情不合云云
    ，並舉國泰世華銀行存匯作業管理部函覆被上訴人及涂芳瑜
    擔任負責人之公司外幣帳戶資料為證（見本院卷一第445-44
    9、479-489頁）。惟查，慧富公司及被上訴人擔任負責人之
    塞席爾商Plannerwise公司外幣帳戶於102至103年間僅有各1
    筆數萬元之外幣存匯交易，幾乎未使用。而上訴人自承被上
    訴人在各地以換匯謀生，有邀其參與換匯事務等語（見原審
    卷第34頁），益徵被上訴人確有將澳幣交給上訴人請其協助
    換匯，而上訴人收受被上訴人交付之澳幣77萬元後多次要求
    被上訴人提供外幣帳戶以供其匯款，上訴人亦曾實際匯入澳
    幣至慧富公司帳戶，堪認兩造已就澳幣77萬元成立委任契約
    。至於兩造有無就交付、收取澳幣77萬元簽立字據，並非委
    任契約之要件，不能因此認定兩造委任契約並未成立生效。
    況私人協助換匯並非不尋常，上訴人以被上訴人委託匯款之
    主張不合常情云云置辯，難認可取。
　㈤被上訴人主張其交付澳幣77萬元後，上訴人僅交還其現金2萬
    元、交給涂芳瑜現金澳幣49萬元及匯款澳幣5萬元，經其為
    終止委任之意思表示後，上訴人尚欠澳幣21萬元迄未返還等
    語，上訴人則抗辯其將皮箱返還涂芳瑜後，即無積欠被上訴
    人款項云云。查，被上訴人透過通訊軟體向上訴人請求返還
    澳幣，堪認其有終止委任之意思表示，而上訴人亦於103年1
    2月29日將皮箱交給涂芳瑜，又於103年12月30日匯款澳幣5
    萬元予被上訴人，為其所不爭執，可見除皮箱內現金外，上
    訴人尚有餘款並未還清。且涂芳瑜於104年1月間仍透過通訊
    軟體催促上訴人還款：「Betty阿姨：您好！距離上次我去
    澳洲，已1個月了，請問餘額什麼時候可以給我答覆呢？謝
    謝！」、「哥哥都親自飛過去，超過2個月了」、「Betty阿
    姨：我們飛去澳洲，您把錢拿出來，大家找個律師，警察局
    公正一下」、「我們直接約個時間，找警察來處理吧！阿姨
    你覺得有錢有問題，你幹嘛拿我的錢啊…您退還給我啊！Bet
    ty阿姨，說這些都是多餘的，我們只是想要拿回屬於我們的
    錢」（見本院卷一第156、158、160-161頁），被上訴人亦
    有向上訴人之子蕭永強催款：「我妹也去好久了」、「我們
    要全拿，你媽媽說剩下用匯的」、「匯到現在都還沒匯」、
    「如果不方便，我們可以拿現金沒關係」、「還有21萬元」
    ，蕭永強：「我以為上次你妹來的時候已經都處理了呀，你
    還有跟我媽做新的嗎？」，被上訴人即答稱：「只拿回一部
    分喔」、「還有20幾萬還沒匯」、「真的太久了」、「我妹
    都回來1個月了」、「我們可以飛去拿現金」（見本院卷一
    第213、165-167、260-262頁），堪認被上訴人主張兩造終
    止委任契約後，上訴人尚欠澳幣21萬元迄未返還等語為可取
    ，上訴人抗辯其交還皮箱即已無欠款云云，難認可信。
　㈥上訴人另抗辯：被上訴人縱有交付澳幣，但來源不明，係因
    不法原因而為給付，亦不得請求其返還云云，雖有其在通訊
    軟體對話中向涂芳瑜稱：「Angel為這件事我已經諮詢聯邦
    警察妳們策劃整件事屬不法事件，企圖不知情的情況下利用
    我」（見本院卷一第160、254-255頁）為證。惟上訴人並未
    提出其有諮詢澳洲聯邦警察關於本件澳幣涉及不法之相關事
    證，上訴人復未將被上訴人交付之澳幣交給澳洲警察鑑識或
    報警查辦被上訴人之不法情事，又依上開㈤對話紀錄，涂芳
    瑜邀上訴人、律師、警察共同見證被上訴人所交付之澳幣有
    無涉及不法，但上訴人未置可否。上訴人既不能證明被上訴
    人交付澳幣有何不法之原因，則其以民法第180條第4款規定
    ，抗辯被上訴人不得向其請求返還澳幣21萬元云云，亦無可
    採。
六、綜上所述，被上訴人終止兩造委任契約後，上訴人持有澳幣
    21萬元之法律上原因已不存在，致被上訴人受有損害，則被
    上訴人依民法第179條規定，請求上訴人給付澳幣21萬元，
    及自起訴狀繕本送達翌日即108年3月29日（見原審卷一第24
    、25頁之送達證書）起至清償日止，按週年利率5％計算之利
    息，核屬有據，應予准許。從而原審為上訴人敗訴之判決，
    並無不合。上訴論旨指摘原判決不當，求予廢棄改判，為無
    理由。
七、本件事證已臻明確，兩造其餘之攻擊或防禦方法及所用之證
    據，經本院斟酌後，認為均不足以影響本判決之結果，爰不
    逐一論列，附此敘明。
八、據上論結，本件上訴為無理由，依民事訴訟法第449條第1項
    、第78條，判決如主文。
中　　華　　民　　國　　110 　年　　4 　　月　　27　　日
                  民事第二十五庭
                      審判長法  官  謝碧莉
                            法  官  陳月雯
                            法  官  林晏如
正本係照原本作成。
如不服本判決，應於收受送達後20日內向本院提出上訴書狀，其
未表明上訴理由者，應於提出上訴後20日內向本院補提理由書狀
（均須按他造當事人之人數附繕本）上訴時應提出委任律師或具
有律師資格之人之委任狀；委任有律師資格者，另應附具律師資
格證書及釋明委任人與受任人有民事訴訟法第466 條之1第1項但
書或第2項所定關係之釋明文書影本。如委任律師提起上訴者，
應一併繳納上訴審裁判費。
中　　華　　民　　國　　110 　年　　4 　　月　　27　　日

                            書記官  簡維萍